ACORDAO-COMPLETO-2422109

ACÓRDÃO 5031/2021 ATA 9/2021 - SEGUNDA CÂMARA

VISTOS, relatados e discutidos estes autos de Tomada de Contas Especial, ora em fase de Embargos de Declaração opostos por Antônio Almeida Neto contra o Acórdão 6331/2020-TCU-Segunda Câmara, proferido em sede de Recurso de Reconsideração;
ACORDAM os Ministros do Tribunal de Contas da União, reunidos em Sessão de 2ª Câmara, diante das razões expostas pelo Relator e com fundamento nos arts. 32, inciso II, e 34 da Lei 8.443, de 16/7/1992, em:
9.1. conhecer dos Embargos Declaratórios opostos por Antônio Almeida Neto, rejeitando-os, contudo, quanto ao mérito e mantendo, por conseguinte, em seus exatos termos o Acórdão 6331/2020-TCU-Segunda Câmara;
9.2. dar ciência desta decisão ao recorrente e ao Procurador-Chefe da Procuradoria da República no Estado do Ceará, fazendo remissão, no caso desse último destinatário, aos Ofícios 1314/2017-TCU/SECEX-CE, de 9/6/2017 (peça 27) , e 28660/2020-TCU/Seproc, de 10/6/2020 (peça 159) ;
9.3. ordenar à Secretaria de Gestão de Processos  (Seproc) que, ao expedir nova notificação ao Sr. Antônio Almeida Neto, atente ao correto valor da condenação havida nestes autos, qual seja, R$ 164.878,75 (cento e sessenta e quatro mil, oitocentos e setenta e oito reais e setenta e cinco centavos) em valores originais que reportam a 31/12/2012, segundo subitem 9.1.1 do Acórdão 6331/2020-TCU-Segunda Câmara.

Tomada de Contas Especial, ora em fase de Embargos de Declaração opostos por Antônio Almeida Neto contra o Acórdão 6.331/2020-TCU-2ª Câmara, proferido em sede de Recurso de Reconsideração.

Segunda Câmara

Município de Acopiara-CE.

3. Interessados/Responsáveis/Recorrentes:
3.1. Interessado: Ministério do Desenvolvimento Social (extinto e com atribuições incorporadas pelo Ministério da Cidadania, CNPJ 05.526.783/0001-65).
3.2. Responsável: Antônio Almeida Neto (CPF 119.***.***-15).
3.3. Embargante: Antônio Almeida Neto (CPF 119.***.***-15).

13.1. Ministros presentes: Bruno Dantas (Presidente), Augusto Nardes, Aroldo Cedraz (Relator) e Raimundo Carreiro.
13.2. Ministro-Substituto presente: André Luís de Carvalho.

AROLDO CEDRAZ

Ministro Aroldo Cedraz.

Trata-se de Embargos de Declaração opostos pelo Sr. Antônio Almeida Neto (peça 166) em face do Acórdão 6331/2020-TCU-Segunda Câmara (peça 154) , mediante o qual este Tribunal de Contas da União (TCU) , sob minha relatoria, decidiu conhecer e dar provimento parcial a Recurso de Reconsideração interposto pelo ora embargante contra o Acórdão 5046/2017-TCU-Segunda Câmara (peça 22) , este relatado pelo Ministro Marcos Bemquerer Costa.
2.	Naquela fase recursal, o débito imputado ao Sr. Antônio Almeida na mencionada deliberação de 2017 foi reduzido do montante original de R$ 1.707.375,26 para R$ 164.878,75, afastando-se a multa que lhe havia sido aplicada na decisão condenatória. Foi mantido, de todo modo, o julgamento pela irregularidade das contas desse responsável.
3.	Tal encaminhamento decorreu da não comprovação da boa e regular aplicação de parte dos recursos públicos federais afetos ao Convênio-MDS 36/2009, registrado no Sistema Integrado de Administração Financeira do Governo Federal (Siafi) sob o número 705558 e firmado entre o então existente Ministério do Desenvolvimento Social e Combate à Fome e o Município de Acopiara-CE quando era prefeito o ora recorrente.
4.	O objeto do ajuste envolveu o apoio financeiro para implantar o Programa de Aquisição de Alimentos - Compra Direta Local da Agricultura Familiar, por meio da aquisição de produtos agropecuários produzidos por agricultores familiares que se enquadrem no Programa Nacional de Fortalecimento da Agricultura Familiar (Pronaf) , e que se destinem ao atendimento das demandas de suplementação alimentar e nutricional dos programas sociais no referido município, conforme Plano de Trabalho e Termo de Convênio (peça 1, p. 30 a 44 e 98 a 120) .
5.	Na presente etapa, após tecer breve retrospecto processual (peça 166, p. 1-2) e defender o cabimento de seus Embargos (peça 166, p. 2) , o Sr. Antônio Almeida Neto apresenta as seguintes alegações no corpo de seu recurso:
"3 - DO MÉRITO RECURSAL
3.1. OMISSÃO QUANTO À NULIDADE DA CITAÇÃO
Nota-se que houve uma citação através de postagem pelos Correios para a Rua Afonso Pena, 277, Município de Acopiara/CE, endereço comercial do Sr. Antônio Almeida Neto, o qual foi devolvido com o seguinte título, 'não procurado'.
 (...) 
Posteriormente, foi feita uma nova notificação, agora com o endereço residencial para a Rua Marechal Deodoro, 300, Acopiara/CE, o qual também foi devolvido com a mesma titularidade:
 (...) 
EM OUTRO PROCESSO DE TCE, de nº Processo 000.518/2016-6, onde o EMBARGANTE figura como Réu (pelas citações ali acostadas) , houve a correta entrega da correspondência em ambos os endereços. (...) 
 (...) 
Assim, causa estranheza o fato do EMBARGANTE não ter recebido nenhuma documentação em ambos os endereços, tendo ainda o Aviso de Recebimento devolvido com a indicação 'Não Procurado'.
É bem certo que essa grande falha, senão um erro grosseiro dos Correios, ou de quem quer que seja, ocasionou a revelia do Sr. Antônio Almeida Neto nestes autos, quando o mesmo não tomou conhecimento desta Citação por publicação em Edital, gerando para o mesmo um grande prejuízo, pois uma etapa de sua defesa foi suprimida.
Este Tribunal pode até não considerar o prejuízo sofrido, por entender que o contraditório foi restabelecido com a apresentação de Recurso de Reconsideração e apresentação da documentação contígua à peça recursal.
Ocorre que o Acórdão oriundo do Recurso de Reconsideração não possibilita outro Recurso para o EMBARGANTE demonstrar seu inconformismo, perdendo uma etapa técnica, processual e jurídica para devolver a discussão para outro Relator, bem como outra Câmara, que poderiam visualizar sua tese, seus documentos e as solicitações do TERCEIRO INTERESSADO (MUNICÍPIO) como aptas a sanar as supostas irregularidades apontadas.
Todos os demais processos do EMBARGANTE foram levados ao seu conhecimento através de CITAÇÃO nos endereços acima e o presente processo recebeu uma informação estranha dos correios, não concretizando a citação nos mesmos endereços.
Como pode Excelência, uma pessoa que possui outros processos de Tomada de Contas Especiais nessa Corte ser devidamente citado nos outros processos e nesse não?
Ainda assim, é certo que Vossa Excelência pode reverter esse dano causado anulando a citação por edital, retornando o processo à sua fase inicial, RENOVANDO A CITAÇÃO DO EMBARGANTE para se manifestar e apresentar suas alegações de defesa da melhor forma possível, caso queira.
O prejuízo se potencializa na medida em que essa Corte sequer analisou tal pedido, deixando à margem tal pleito, o que é uma cristalina OMISSÃO.
3.2. OBSCURIDADE NA ANÁLISE DO NEXO CAUSAL
No Exame de Mérito que formou a base do Voto condutor do Acórdão ficou consignado que:
7. O exame dos documentos complementares trazidos aos autos, em conjunto e em confronto com outros documentos já existentes neste processo, permite agora a elaboração de planilha, juntada à peça 135, a qual possibilita a identificação de dispêndios que comprovam a aplicação de grande parte dos recursos federais, em tela, em despesas relacionadas ao objeto do Convênio 36/2009 (vide §§ 22-29) .
 (...) 
11. Ainda, ponto que cabe avaliar é a correspondência entre os créditos na conta da prefeitura e os pagamentos que teriam sido suportados pelos valores creditados, todos indicados no próprio recurso (peça 121, p. 6-7) . Os R$ 330.000,00 transferidos em 10/7/2012 (peça 121, p.26) teriam sido utilizados para pagar um montante de R$ 360.000,00, e os lançamentos que compõem esse valor estão de fato no extrato da conta da prefeitura (peça 121, p. 34-35) . O mesmo se observa relativamente às despesas pagas alegadamente com as transferências de R$ 233.000,00 em 20/7/2012, R$ 50.000,00 em 30 e 31/07/2012, R$ 75.000,00 em 3/08/2012 e R$ 40.000,00 em 3/9/2012, cujos lançamentos em extrato constam todos à peça 121, e respectivamente às páginas 36-37, 39, 39, 41 e 49.
 (...) 
13. Assim, haveria que verificar se os comprovantes encaminhados (peças 122-131) correspondem de fato às despesas informadas (peças 121, p. 6-7) , cujos débitos se observam nos extratos, como visto. Por exemplo, os comprovantes de pagamento para o Sr. Jean Carlos Almeida Lima, articulador educacional da rede municipal de ensino (peça 122, p. 184-186) , poderiam ser enquadrados na despesa de R$ 87.000,00 com 'PMA-MDE - Educação Infantil', à qual aduz o prefeito, e cujo lançamento em extrato bancário ocorreu em 10/7/2012 (peça 121, p. 35) . Inclusive, no documento à peça 122, p. 186, há menção à conta n. 7.921-9, do Banco do Brasil, sendo que esta conta figura ao final do número que aparece na coluna 'Documento' para o lançamento daqueles R$ 87.000,00.
14. Por outro lado, mostra-se de difícil enquadramento, por exemplo, a conta de energia elétrica entre as despesas alegadamente pagas com a transferência de R$ 330.000,00 da conta do convênio para a conta da prefeitura em 10/7/2012 (peça 122, p. 182) . Portanto, melhor aproveitaria ao prefeito signatário a organização dos documentos de despesa separados para cada débito (pagamento) por ele informado na petição - ainda que se identifiquem indícios de efetiva correlação entre alguns comprovantes e os lançamentos nos extratos bancários, como no exemplo acima -, pois os débitos informados dizem respeito a grupos de despesas, com seu respectivo único lançamento em extrato bancário ('Fundo Municipal de Saúde', 'PMA-MDE - Educação Infantil', 'Fundo Municipal de Assistência Social', 'FPM-INSS e PREV', entre outros) e não a cada comprovante de despesa agora trazido aos autos.
Veja, Exa., que o auditor informou e V. Exa. ratificou que 'Os R$ 330.000,00 transferidos em 10/7/2012 (peça 121, p.26) teriam sido utilizados para pagar um montante de R$ 360.000,00, e os lançamentos que compõem esse valor estão de fato no extrato da conta da prefeitura (peça 121, p. 34-35) .'
Com efeito, foram consideradas as transferências para a conta da prefeitura, assim como foram considerados os gastos respectivos, a partir dos recursos transferidos para as contas da prefeitura.
Todavia, da primeira conta que foram transferidos os recursos saíram valores para outras contas de acordo com os extratos anexados, mas os extratos destas últimas contas que receberam por último os recursos não foram anexados nos autos, não por MÁ-FÉ, mas simplesmente porquanto já havia a comprovação dos gastos no período de seca, exaustivamente demonstrado pela documentação que dormita nos autos, mormente os decretos de calamidade pública de todas as esferas governamentais.
Tanto é verdade, que no Voto alicerce do Acórdão guerreado restou consignado o seguinte:
15. Destaque-se, por fim, a possível plausibilidade da hipótese de que, na linha de argumentação da defesa, os R$ 164.878,75 tidos nesta etapa recursal como dano remanescente tenham sido utilizados para o pagamento de despesas emergenciais da prefeitura decorrentes de estado de calamidade pública que assolou, entre outras cidades cearenses, o Município de Acopiara-CE, estado de calamidade este, aliás, reconhecido pelo Governo do Estado do Ceará e pela Secretaria Nacional de Proteção e Defesa Civil (peça 121, p. 12-24) .
Houve, portanto, o reconhecimento de utilização dos recursos para pagamento de despesas emergenciais, até mesmo do valor sobejante não acatado totalmente no exame de mérito de fls. 136, que no item 31, alínea 'd', imputou débito justamente no valor acima especificado, R$ 164.878,75.
Insofismavelmente, carece melhor esclarecimento tal posicionamento duvidoso, contraditório, pois demonstrada a aplicação do recurso, confirmada a utilização do mesmo com o pagamento de despesas emergenciais, de acordo com a linha de argumentação inicial da defesa, consoante descrito no voto embargado e ao mesmo tempo imputado como débito.
3.3. OMISSÃO NA ANÁLISE DO NEXO CAUSAL
Outro ponto que merece ser aclarado é o item 16 do Exame de Mérito (instrução) de fls. 136, que preconiza:
16. Por exemplo, ainda que R$ 87.000,00 tenham saído da conta n. 22.681-5 (do convênio) para a conta n. 10.136-2 (da prefeitura) e, posteriormente transferidos desta para a conta 7921-9 a fim de pagar despesas do Fundo Municipal de Saúde, conforme alegado, não consta nos autos o extrato desta última conta, o que impede o estabelecimento do nexo entre os recursos do Convênio-MDS 36/2009 e os comprovantes de despesa.
Tais extratos são devidamente juntados aos autos nesta oportunidade pelo EMBARGANTE (POR ISSO HÁ QUE SE CONSIDERAR QUE A SUPRESSÃO DE UMA DAS ETAPAS DE DEFESA, NO CASO AS ALEGAÇÕES DE DEFESA, POR NULIDADE DA CITAÇÃO, TROUXE PREJUÍZO AO EMBARGANTE) , mas poderia ter sido objeto de diligência desta C. Corte de Contas ao Município Interessado, como medida de trazer aos autos a verdade material que se dá a partir de tudo quanto já foi apresentado até o presente momento.
É, pois, cediço que o ônus da prova se inverte para o prestador de contas, que deve comprovar que o fez da melhor forma, comprovar a aplicação integral e legal dos recursos recebidos pelo convênio. Todavia, o próprio Município convenente ingressou nos autos como terceiro interessado, demonstrando que recebeu os recursos do convênio e os utilizou. Logo, seria medida cauta e prudente a intimação do Município de Acopiara para apresentar os referidos extratos faltantes, úteis à demonstração do nexo entre os créditos e as respectivas despesas.
Sem sombra de dúvidas esse Tribunal foi omisso quanto a isso, recaindo para o EMBARGANTE uma responsabilidade que não lhe diz respeito, mas que era possível de ser por ele providenciada, desde que houvesse uma prévia notificação, ou mais uma etapa recursal/defensória, como seria se tivesse apresentado as alegações de defesa, para somente empós o Recurso de Reconsideração.
Demonstrado está, mais uma vez, o prejuízo sofrido pela nulidade de sua citação e ao mesmo tempo pela omissão deste Tribunal de Contas da União em oportunizá-lo à apresentação dos referidos extratos bancários, elementares para o reconhecimento do nexo entre as despesas realizadas, antes de levar a julgamento a presente Tomada de Contas.
Reitere-se que neste ato o EMBARGANTE junta ao processo os referidos extratos bancários que dirimem toda fragilidade aplicada ao indigitado nexo, requerendo com os mesmos que seja reformada a imputação de débito, uma vez reconhecidos os gastos por parte do Município em despesas emergenciais, julgando, consequentemente, as contas do EMBARGANTE regulares.
3.4. OMISSÃO QUANTO AO PEDIDO DE DEVOLUÇÃO DOS RECURSOS PELO ENTE MUNICIPAL
Não bastassem os pontos acima considerados que precisam ser reanalisados, este Tribunal de Contas da União não apreciou o pedido do Município de Acopiara de restituição dos valores, de forma parcelada, apurados como débito, os quais devem ser ressarcidos aos cofres da União.
Em verdade, o EMBARGANTE espera que com a nova documentação apresentada seja elidido o débito imputado a si.
Ou, quando nada, seja reconhecida a parte dos recursos oriundos do convênio que não foram aplicadas no objeto do mesmo, como sendo utilizada em favor do município entelado para pagamento de despesas emergenciais, conforme já relatado anteriormente, para que possa se proceder a devida restituição pelo ente convenente ao concedente, de forma parcelada, sanando a omissão quanto ao parcelamento pretendido pelo município.
3.5. DA CONTRADIÇÃO ACERCA DO VALOR DEVIDO
Ad argumentandum tantum, considerando que serão reconhecidas as omissões e contradições acima elencadas, e não restará qualquer valor a título de débito a ser ressarcido pelo EMBARGANTE, este enumera mais uma contradição que é o valor tido como débito a si imputado, que, de acordo com o item 9.1.1 do Acórdão 6331/2020-TCU-Segunda Câmara, é de R$ 164.878,75 (cento e sessenta e quatro mil oitocentos e setenta e oito reais e setenta e cinco centavos) , e o valor que o mesmo foi notificado para devolução, de acordo com o OFÍCIO 28659/2020-TCU/SEPROC, de 10.06.2020, é de R$ 3.307.243,31 (três milhões, trezentos e sete mil duzentos e quarenta e três reais e trinta e um centavos) , o que é um verdadeiro DISPARATE, pois atualizado considerando a glosa integral do convênio, como se extrai da página 2 do referido ofício supracitado, peça nº 165.
É indubitável a contradição ora trazida à lume, que precisa ser esclarecida."
6.	Com base nessa argumentação, o Sr. Antônio Almeida Neto assim conclui seus Declaratórios:
"É imperioso trazer à lume tais pontos, julgando procedentes os presentes embargos de declaração, seja pelo documento juntado aos autos, seja pela nulidade não apreciada no voto condutor do Acórdão guerreado, ou por outros pontos levantados, que ferem o princípio do contraditório, da ampla defesa, do devido processo legal e, sobretudo, o estado democrático de direito.
Por todo exposto, requer a admissão do presente recurso, ainda que se aplique efeitos infringentes ao mesmo, não só para considerar as omissões e contradições elencadas, mas para julgar REGULARES as contas do EMBARGANTE."
7.	Encontrando-se este TC Processo 013.756/2016-8 pautado para a sessão de 2ª Câmara prevista para hoje (30/3/2021) , o embargante fez chegar a meu Gabinete pedido para que a apreciação deste processo seja transferida para data posterior.
	É o Relatório.

Antônio Braga Neto (OAB/CE 17.713) e Ricardo Gomes de Souza Pitombeira (OAB/CE 31.566), representando o Sr. Antônio Almeida Neto (procuração à peça 36).

Não atuou.

TOMADA DE CONTAS ESPECIAL. VERBAS FEDERAIS REPASSADAS A MUNICÍPIO POR DE MEIO CONVÊNIO. NÃO COMPROVAÇÃO DA BOA E REGULAR APLICAÇÃO DE RECURSOS PÚBLICOS EM FACE DA OMISSÃO NO DEVER DE PRESTAR CONTAS. NÃO CONFIGURAÇÃO DA RESPONSABILIDADE SOLIDÁRIA DO PREFEITO SUCESSOR. CITAÇÃO DO PREFEITO SIGNATÁRIO DO CONVÊNIO. REVELIA. IRREGULARIDADE DAS CONTAS, DÉBITO E MULTA (ACÓRDÃO 5.046/2017-TCU-2ª CÂMARA). RECURSO DE RECONSIDERAÇÃO. INOCORRÊNCIA DE NULIDADE NA CITAÇÃO. PRESTAÇÃO DE CONTAS ENCAMINHADA PELO SIGNATÁRIO DO AJUSTE APÓS ASSUMIR NOVO MANDATO À FRENTE DA PREFEITURA MUNICIPAL. ACEITE PARCIAL DAS DESPESAS APRESENTADAS. RECURSO CONHECIDO E PARCIALMENTE PROVIDO QUANTO AO MÉRITO, DE MODO A AFASTAR PARTE DO DÉBITO ORIGINALMENTE IMPUTADO AO RECORRENTE. INEXISTÊNCIA DE ERRO GROSSEIRO A JUSTIFICAR A MANUTENÇÃO DA MULTA APLICADA AO RESPONSÁVEL. SANÇÃO TORNADA INSUBSISTENTE (ACÓRDÃO 6.331/2020-TCU-2ª CÂMARA). EMBARGOS DE DECLARAÇÃO OPOSTOS EM FACE DESSA ÚLTIMA DECISÃO. INEXISTÊNCIA DE QUAISQUER DOS VÍCIOS ALEGADOS. EMBARGOS CONHECIDOS, PORÉM REJEITADOS.

TOMADA DE CONTAS ESPECIAL (TCE)

não atuou.

Conforme consignado no Relatório precedente, trata-se de Embargos de Declaração opostos pelo Sr. Antônio Almeida Neto (peça 166) em face do Acórdão 6331/2020-TCU-Segunda Câmara (peça 154) , mediante o qual este Tribunal de Contas da União (TCU) , sob minha relatoria, decidiu conhecer e dar provimento parcial a Recurso de Reconsideração interposto pelo ora embargante contra o Acórdão 5046/2017-TCU-Segunda Câmara (peça 22) , este relatado pelo Ministro Marcos Bemquerer Costa.
2.	Naquela fase recursal, o débito imputado ao Sr. Antônio Almeida na mencionada deliberação de 2017 foi reduzido do montante original de R$ 1.707.375,26 para R$ 164.878,75, afastando-se a multa que lhe havia sido aplicada na decisão condenatória. Foi mantido, de todo modo, o julgamento pela irregularidade das contas desse responsável.
3.	Tal encaminhamento decorreu da não comprovação da boa e regular aplicação de parte dos recursos públicos federais afetos ao Convênio-MDS 36/2009, registrado no Sistema Integrado de Administração Financeira do Governo Federal (Siafi) sob o número 705558 e firmado entre o então existente Ministério do Desenvolvimento Social e Combate à Fome e o Município de Acopiara-CE quando era prefeito o ora recorrente.
4.	O objeto do ajuste envolveu o apoio financeiro para implantar o Programa de Aquisição de Alimentos - Compra Direta Local da Agricultura Familiar, por meio da aquisição de produtos agropecuários produzidos por agricultores familiares que se enquadrem no Programa Nacional de Fortalecimento da Agricultura Familiar (Pronaf) , e que se destinem ao atendimento das demandas de suplementação alimentar e nutricional dos programas sociais no referido município, conforme Plano de Trabalho e Termo de Convênio (peça 1, p. 30 a 44 e 98 a 120) .
5.	Feito esse breve resumo do andamento processual destes autos, passo a me debruçar sobre os Embargos de Declaração em tela, os quais merecem ser conhecidos, haja vista encontrarem-se preenchidos os requisitos de admissibilidade constantes do art. 34 da Lei Orgânica deste Tribunal, combinado com o art. 287 do Regimento Interno desta Casa.
6.	Quanto ao mérito, com as devidas vênias por dissentir do embargante, não vislumbro qualquer dos vícios por ele suscitados nesta etapa recursal.
7.	Sua primeira linha argumentativa, centrada em suposta "OMISSÃO QUANTO À NULIDADE DA CITAÇÃO" e desenvolvida sob esse título às p. 3-4 de seus Declaratórios (peça 166) , caracteriza, na verdade, mera tentativa de rediscussão da matéria, eis que esta foi devidamente enfrentada na instrução de peça 118, nos seguintes termos:
"9. Da citação 
9.1. O recorrente argumenta, por seu advogado, que foi citado em seus endereços comercial e residencial, mas, em ambas as situações os Correios informaram o resultado de 'Não Procurado'. 
9.2. Acresce que no âmbito do TC-Processo 000.518/2016-6 houve sua citação nos mesmos endereços e foi realizada a entrega da notificação. Conclui, então, que houve uma falha, ou, mesmo, erro grosseiro dos Correios, ocasionando sua revelia no processo, pois não teve ciência da posterior citação por edital. 
9.3. Ao final deste argumento pede seja anulada a citação e fixado novo prazo para que apresente alegações de defesa. 
Análise
9.4. A Secex/CE encaminhou os Ofícios de Citação 2149/2016 e 2640/2016-TCU/Secex-CE (peças 6 e 11) a endereços do Sr. Antônio Almeida Neto constantes na base de dados da Receita Federal do Brasil, conforme pesquisas realizadas (peças 2 e 9) , os quais, por sinal, o mesmo afirma serem seus de fato. Na primeira tentativa de citação os Correios informaram que o motivo da devolução foi 'Não Procurado' e, na segunda, 'Mudou-se' e 'Não Procurado' (peças 8 e 13) . Somente então houve a realização da citação pelo Edital 0011/2017-TCU-Secex/CE (peça 16) . 
9.5. No caso, não houve falha ou erro dos Correios. O aviso de 'Não Procurado' significa que não foi possível encontrar o destinatário da entrega e, nesta situação, o objeto fica nas dependências dos Correios por determinado lapso de tempo para que seja buscado pelo próprio destinatário, que é avisado a respeito. Esse procedimento é explicado no Voto que orientou o Acórdão 2436/2013-TCU-Plenário (Rel. Min. Aroldo Cedraz) :
5. Os ofícios de citação 234 e 235/2012/Secex/AL, foram corretamente endereçados aos responsáveis Andréa Cristina Künzler Nogueira da Costa e Daniel Lima Costa, respectivamente, mas foram devolvidos pela agência dos Correios com recibo informando que não foi possível entregá-los pelas seguintes razões: a) 'número inexistente' em relação ao responsável Daniel Lima Costa (doc. 36) ; e b) 'não procurado', em relação à responsável Andréa Cristina Künzler Nogueira da Costa (doc. 58) .
 (...) 
7. No caso da Srª Andréa Cristina Künzler Nogueira da Costa, importa esclarecer que a informação 'não procurado' constante do recibo da carta registrada, diferentemente do que querem fazer parecer os embargantes, não significa que os destinatários não foram procurados. Em consulta realizada pela minha assessoria à Empresa Brasileira de Correios e Telégrafos, via site http://www.correios.com.br/, obteve-se o seguinte esclarecimento (doc. 124) :
Pergunta: Segundo as normas dos Correios, o que significa o termo 'não procurado' no recibo da carta registrada?
Resposta: Em resposta a sua manifestação informamos que são feitas três tentativas de entrega, caso não seja possível entregar o objeto devido a ausência do destinatário, o objeto é encaminhado para uma agência dos Correios mais próxima do endereço de destino para que seja retirado (Posta Restante) . A agência emitirá um aviso ao destinatário solicitando seu comparecimento na unidade onde o objeto está disponível para retirada por um prazo determinado, após este prazo o objeto retorna ao remetente com a menção (Não Procurado) .
8. Como se vê, o endereço foi localizado, mas, após três tentativas frustradas de entrega, o destinatário recebeu aviso para buscar sua correspondência na agência dos Correios mais próxima de sua residência. Como não o fez, após prazo determinado, a encomenda foi restituída ao remetente com a informação 'não procurado' no recibo respectivo.
 (...) 
10. Somente após todas essas tentativas de localização dos responsáveis a Secex/AL efetuou a citação por meio de edital, conforme se vê nos doc. 75 e 80 destes autos.
11. Resta demonstrado, portanto, que a citação dos responsáveis Andréa Cristina Künzler Nogueira da Costa e Daniel Lima Costa por meio de edital atendeu às disposições da Resolução/TCU 170/2004, não havendo que se falar em cerceamento de defesa ou em nulidade dos atos processuais seguintes às citações.
9.6. Assim, a Secex/CE seguiu as orientações da Resolução/TCU 170, de 30/6/2004, que prevê o emprego de edital como forma de encaminhamento de comunicações na hipótese de o destinatário não ser localizado (art. 3º, IV e §2º) , isso após tentativas frustradas de entrega em endereços constantes em base de dados disponível ao tribunal (art. 3º, IV e §2º e art. 4º, §1º) ." (peça 118, p. 3-4) 
8.	Refuto, destarte, a alegação de que este Tribunal teria deixado de analisar tal pedido de nulidade da citação do Sr. Antônio Almeida, valendo ressaltar que, nos termos do item 23 do Voto condutor do Acórdão 6331/2020-TCU-Segunda Câmara (peça 155, p. 3) , o exame empreendido pela Secretaria de Recursos desta Corte de Contas (Serur) à peça 118 e parcialmente colacionado acima foi por mim adotado como razões de decidir.
9.	De igual forma improcedente o argumento de que teria havido "OBSCURIDADE NA ANÁLISE DO NEXO CAUSAL" (peça 166, p. 4-6) . No entendimento do Sr. Antônio Almeida, inobstante o reconhecimento de utilização de recursos para pagamentos de despesas emergenciais, o valor correspondente a esses pagamentos foi imputado como débito a esse ex-prefeito.
10.	Diferentemente do que afirma o embargante, não houve o reconhecimento de utilização dos recursos para pagamento de despesas emergenciais. No item 15 de meu Voto, suscitei nada mais do que "a possível plausibilidade da hipótese de que, na linha de argumentação da defesa, os R$ 164.878,75 tidos nesta etapa recursal como dano remanescente tenham sido utilizados para o pagamento de despesas emergenciais da prefeitura decorrentes de estado de calamidade pública que assolou, entre outras cidades cearenses, o Município de Acopiara-CE, estado de calamidade este, aliás, reconhecido pelo Governo do Estado do Ceará e pela Secretaria Nacional de Proteção e Defesa Civil (peça 121, p. 12-24) " (peça 155, p. 2) .
11.	E assim o fiz exclusivamente para fundamentar minha convicção de que, à luz do art. 28 do Decreto-Lei 4.657, de 4/9/1942 (Lei de Introdução às Normas do Direito Brasileiro - LINDB) , com a redação dada pela Lei 13.655, de 25/4/2018, não se poderia classificar como erro grosseiro, para fins de aplicação de multa ao Sr. Antônio Almeida Neto, a falha de gestão remanescente atribuída nos autos a esse agente.
12.	Esse posicionamento jamais significou, como pretende fazer crer o embargante, qualquer reconhecimento da utilização dos recursos para pagamento de despesas emergenciais. Aliás, a caracterização do débito remanescente, quantificado naquela sede recursal em R$ 164.878,75, se mostra cristalina nos seguintes trechos do Voto que apresentei na ocasião:
"5. Quanto ao mérito, manifesto-me, desde já, de acordo com os pareceres precedentes no que tange ao afastamento parcial do débito, tema para o qual adoto como minhas próprias razões de decidir o exame constante das instruções de peças 118 e 136, pois nelas cuidou-se de detalhar, com profundidade e abrangência suficientes, os motivos para a manutenção do débito no valor de R$ 164.878,75, acolhendo-se os argumentos recursais em relação à quantia de R$ 1.542.496,51.
6. Com efeito, conforme destacou a Serur em seu último pronunciamento de mérito (peça 136) , o exame da documentação complementar trazida aos autos, em conjunto e em confronto com outros documentos já existentes neste processo, permitiu a elaboração da planilha autuada como peça 135, a qual possibilita a identificação de dispêndios que comprovam a aplicação de grande parte dos recursos federais em tela no pagamento de despesas relacionadas ao Convênio-MDS 036/2009.
7. A quantia remanescente de R$ 164.878,75, entretanto, não encontra no processo respaldo documental que a permita ser admitida como efetivamente aplicada no objeto pactuado.
8. O afastamento desse débito remanescente tampouco encontra amparo, segundo concluiu a unidade instrutiva, na alegação de que teria havido desvio de recursos do aludido ajuste para pagamento de despesas emergenciais do Município de Acopiara-CE decorrentes de estado de calamidade pública.
9. Nessas circunstâncias, cabe acolher parcialmente as razões recursais do Sr. Antônio Almeida Neto, de modo a reduzir de R$ 1.707.375,26 para R$ 164.878,75 o dano apontado nesta TCE." (peça 155, p. 1) 
13.	Rejeito, portanto, a infundada linha de defesa na qual se cogita a ocorrência de contradição e obscuridade na apreciação do Recurso de Reconsideração interposto contra o Acórdão 5046/2017-TCU-Segunda Câmara.
14.	O mesmo deve ser dito em relação à tese de que o TCU teria sido omisso ao não procurar obter provas em busca da verdade material.
15.	Sem razão o embargante, que, aliás, reconhece ser "cediço que o ônus da prova se inverte para o prestador de contas, que deve comprovar que o fez da melhor forma, comprovar a aplicação integral e legal dos recursos recebidos pelo convênio" (peça 166, p. 7) , entendimento este que não se afasta pelo simples fato de o Município de Acopiara-CE, na pessoa do próprio Sr. Antônio Almeida, ter ingressado nos autos como terceiro interessado, demonstrando que recebeu os recursos do convênio e os utilizou.
16.	Quanto aos novos extratos bancários ora juntados com vistas a complementar o acervo probatório existente nos autos, não há espaço processual em fase de Embargos para análise desses documentos, restando ao recorrente avaliar a plausibilidade jurídica de lançar mão dessa estratégia de defesa em sede de Recurso de Revisão.
17.	E no que diz respeito à alegada "OMISSÃO QUANTO AO PEDIDO DE DEVOLUÇÃO DOS RECURSOS PELO ENTE MUNICIPAL" (peça 166, p. 7-8) , permito-me transcrever logo abaixo o entendimento técnico acerca da matéria expressamente consignado na instrução de peça 136, a qual foi acolhida como razões de decidir por este relator ao ser proferido o Acórdão 6331/2020-TCU-Segunda Câmara, ora embargado, conforme se extrai do item 23 do Voto condutor da aludida deliberação (peça 155, p. 3) .
"21. O recorrente entende que o débito nestes autos seria então de R$ 306.105,47 (R$ 778.000,00 - R$ 471.894,53) e que o mesmo seria de responsabilidade da prefeitura. Todavia, tal raciocínio não merece prosperar, tendo em vista, especialmente, como mencionado anteriormente, o rompimento do nexo de causalidade referente à aplicação de parte desses recursos. 
 (...) 
29. Portanto, em decorrência da análise dos novos elementos trazidos pelo recorrente, além da verificação, sob novo prisma, da documentação que já se encontrava nos autos (peças 42 a 105) , será retificada a proposta de mérito formulada anteriormente (peças 118-120) , para excluir a proposta de audiência, e considerar como valor devido a importância original de R$ 1.308.342,30. O débito fica, então, assim constituído, com encargos a contar do final do mandato do recorrente, em 31/12/2012:
	A
	B
	C
	A - (B + C) 

	Valor recebido 
	Valor comprovado (peças 42-102 e 135) 
	Valor devolvido (peça 1, p.318) 
	Débito

	1.707.375,26
	1.308.342,30
	234.154,21
	164.878,75

30. De qualquer modo, propõe-se seja mantida a responsabilidade do ex-prefeito, ante a não comprovação inequívoca de que os recursos federais resultaram em benefício para a municipalidade, conforme apontado nesta instrução e na anterior desta secretaria. 
31. Em resumo, a análise precedente enseja concluir que:
 (...) 
d) a responsabilidade pelo débito deve ser atribuída à pessoa física do prefeito municipal signatário do ajuste, eis que não restou suficientemente comprovado que o município se beneficiou de recursos da ordem de R$ 164.878,75, resultantes da diferença dos cálculos indicados na alínea anterior." (peça 136, p. 5-6; negritos constam no original) 
18.	Depreende-se desse exceto de fundamentação a absoluta improcedência do argumento apresentado em sede de Embargos no sentido de que "este Tribunal de Contas da União não apreciou o pedido do Município de Acopiara de restituição dos valores" (peça 166, p. 7, in fine) .
19.	Por fim, passo a tratar da discrepância narrada pelo recorrente ao comparar o valor do débito de R$ 164.878,75 a ele imputado no Acórdão 6331/2020-TCU-Segunda Câmara e a quantia indicada como por ele devida no ofício de notificação nº 28659/2020-TCU/SEPROC (peça 165) , qual seja, R$ 3.307.243,31, calculado em 10/6/2020 com atualização monetária e incidência de juros de mora.
20.	A reclamação do Sr. Antônio Almeida Neto é procedente. Uma simples leitura do referido expediente de comunicação processual, mais precisamente da parte em que consta o "DETALHAMENTO DO DÉBITO" (peça 165, p. 2) , mostra que o dano foi calculado levando-se em conta os valores da condenação original (Acórdão 5046/2017-TCU-Segunda Câmara) , desconsiderando-se inadvertidamente a redução desse montante quando da prolação do Acórdão 6331/2020-TCU-Segunda Câmara.
21.	Não há que se falar, contudo, em vício desse derradeiro decisum, mas em mera falha de comunicação processual, cabendo tão somente alertar a Secretaria de Gestão de Processos  (Seproc) acerca do equívoco ocorrido, para que essa unidade técnica especializada, ao expedir nova notificação ao Sr. Antônio Almeida, atente ao correto valor da condenação havida nestes autos.
22.	Quanto ao pedido recém apresentado pelo embargante objetivando a exclusão deste processo da pauta da presente sessão de 2ª Câmara, esclareço que deixei de acolher o pleito tendo em vista a ausência de razoabilidade dos fundamentos apresentados pela defesa em respaldo à solicitação em comento, quais sejam:
	a) "dificuldade para diligenciar no sentido de trazer aos autos mais elementos que comprovem a boa aplicação do recurso"; e
	b) "os causídicos representantes do requerente se encontram com limitação para se deslocarem ao ambiente de trabalho, ou seja, para o escritório, com a finalidade de acompanhar a sessão de julgamento e fazer a respectiva sustentação oral anteriormente requerida".
23.	Note-se que se trata de argumentos sem qualquer aplicabilidade prática em sede de Embargos de Declaração, espécie recursal que não comporta inovação probatória, tampouco produção de sustentação oral, razão pela qual me manifesto contrário ao pedido.
	Ante o exposto, VOTO pela adoção da minuta de acórdão que ora submeto à apreciação deste Colegiado.
TCU, Sala das Sessões Ministro Luciano Brandão Alves de Souza, em 30 de março de 2021.
AROLDO CEDRAZ 
Relator